臺灣臺中地方法院民事判決　　　　　　 100年度訴字第2137號
原　　　告　詹棩富即詹振富
訴訟代理人　陳明發律師
複　代理人　王淑貞
被　　　告　鄒俐姿
訴訟代理人　林溢根律師
上列當事人間返還不當得利事件，本院於民國100年12月6日言詞
辯論終結，判決如下：
    主      文
原告之訴及假執行之聲請均駁回。
訴訟費用由原告負擔。
    事實及理由
一、原告起訴主張：
  (一)被告於民國98、99年間，先後以生活拮据或子女教育費用需
    要等事由向其借款，原告遂分別於98年10月19日、98年11月
    18日、99年2月3日匯款新台幣（下同）15萬元、100萬元、1
    0萬8000元，3筆合計125萬8000元（下稱系爭款項），至被
    告設於郵局大里支局第0000000-0000000號帳戶（下稱系爭
    帳戶）內。嗣原告於99年間以消費借貸關係起訴請求被告應
    返還系爭款項，惟經鈞院以99年度訴字第2525號判決認定兩
    造間不存在消費借貸關係為由，駁回原告之訴確定在案。是
    兩造間既無消費借貸關係，被告受領系爭款項即無法律上原
    因，原告自得依民法第179條不當得利規定，請求返還系爭
    款項。又主張不當得利存在之當事人，對於不當得利請求權
    之成立要件即他方無法律上原因受利益致其受有損害應負舉
    證責任，惟此一消極事實本質上難以直接證明，因此，倘主
    張權利者對於他方受利益，致其受有損害之事實已為證明，
    他造就其所抗辯之原因事實，應為真實完全及具體之陳述，
    以供主張權利者得據以反駁，而本件被告雖提出抗辯，然為
    原告所否認，則被告就其抗辯之事實負有真實陳述及舉證之
    義務等語。並聲明：被告應給付原告125萬8000元，並自起
    訴狀繕本送達翌日起至清償日止，按年息百分之5計算之利
    息。並陳明願供擔保請准宣告假執行。
  (二)對被告抗辯之陳述略稱：
  (1)被告於97年12月底進入嘉謙有限公司（下稱嘉謙公司）服務
    ，數月後建議原告將嘉謙公司辦公室遷至被告所有坐落臺中
    市太平區○○○街8巷2號之房屋（下稱系爭房屋），而當時
    兩造僅約定需補貼被告電話費、電費，並無約定補貼房租每
    月1萬2000元之事實。況房屋之使用縱如被告所述，亦係嘉
    謙公司與被告間之關係，與原告無涉。
  (2)被告分別於98年5月18日、98年11月6日匯款20元、50萬元予
    原告，係原告以公司週轉需要，請求被告償還先前借貸之款
    項，而非被告借貸原告。另由被告系爭帳戶出入明細表可知
    ，被告帳戶內之金額皆僅數千元或於款項入帳後即遭提領，
    被告並無資力借款予原告。
  (3)又被告雖辯稱：系爭款項中45萬元為原告應給付被告之合作
    事業利潤云云，然被告對於嘉謙公司之建材中空板事業，除
    提供系爭房屋一樓供辦公室使用外，並無其他出資款項，且
    依嘉謙公司98年5月至10月之會計報表可知，其前期均處在
    虧損狀態，而後期呈打平狀態，並無盈餘分配予被告作為合
    作利潤。另被告於99年度偵字第11062號、23024號刑案中所
    供之詞與本件陳述前後不一，亦與會計報表不符，是被告所
    辯，自不足採。
二、被告則略以：其固曾自原告處以匯款方式受領系爭款項，然
    該款項係原告因自己行為致原由其掌控之財產發生主體變動
    ，則本應由主張不當得利之原告就不當得利請求權之成立特
    別要件即債務不存在之事實，負舉張責任。又被告受領系爭
    款項係分別基於以下之法律上原因：(1)原告於98年5月間將
    其所經營之嘉謙公司辦公室遷至被告所有之系爭房屋處，迄
    99年1月底始遷離，前後共計9個月，期間對系爭房屋之使用
    未支出任何代價，原告遂於99年2月3日，以每月1萬2000元
    為計算基準，一次匯付被告10萬8000元作為使用系爭房屋之
    租金補貼；(2)此外，前開15萬元及100萬元2筆匯款中之70萬
    元部分，係原告分別於98年5月18日、98年11月6日向被告借
    款，其後原告所為清償之款項；(3)至其餘45萬元部分，則係
    兩造合作事業原告給付予被告之利潤。是以，被告受領系爭
    款項，亦非無法律上之原因。綜上，原告既未能就無法律上
    原因之要件盡其舉證之責，自應受不利益之判決等語置辯。
    並聲明：原告之訴駁回。且陳明如受不利判決，願供擔保請
    准宣告免為假執行。
三、本件兩造經本院整理簡化爭點，其結果如下：
  (一)不爭執之事項：
  (1)原告曾分別於98年10月19日、98年11月18日、99年2月3日匯
    款15萬元、100萬元、10萬8000元之系爭款項至被告所有系
    爭帳戶內。
  (2)原告曾於99年11月5日以消費借貸法律關係，向本院起訴請
    求被告返還系爭款項，惟嗣經本院於100年1月31日以99年度
    訴字第2525號判決原告之訴駁回，並確定在案。
  (3)原告於98年9月4日曾書立承諾書予被告，其內容載明：「塑
    膠中空部分所有的營盈都將歸鄒俐姿所有。借款部分不用歸
    還。」等語。
  (4)原告曾於98年5月間將其經營之嘉謙公司辦公室遷至被告所
    有系爭房屋，至99年1月底始遷離。
  (5)原告及嘉謙公司曾對被告與訴外人李靜芳提起刑事侵占等告
    訴，嗣經臺灣臺中地方法院檢察署以99年度偵字第11602號
    、23024號不起訴處分確定在案。
  (6)原告對於被告100年10月4日民事準備書（續一）狀之被證一
    至被證六，形式上之真正不爭執。
  (二)爭執之事項：
    原告主張以不當得利法律關係，請求被告應返還系爭款項，
    有無理由？
四、本件得心證之理由：
  (一)前揭不爭執之事實，復有原告於98年9月4日出具之承諾書、
    嘉謙公司廣告、嘉謙公司遷移啟事、臺灣臺中地方法院檢察
    署檢察官99年度偵字第11062號、23024號不起訴處分書等資
    料可證，並依職權調閱本院另案99年度訴字第2525號返還借
    款民事卷宗查核屬實，且為兩造所不爭執，此部分堪信為真
    實。
  (二)按不當得利所稱之「無法律上之原因」，係指欠缺給付目的
    而言。如給付係為一定目的而對他人之財產有所增益，此種
    給付目的通常係基於當事人間之合意，在客觀上即為給付行
    為之原因。是當事人間之給付若本於其等間之合意而為之，
    即難謂其給付為無法律上之原因。又主張不當得利請求權存
    在之當事人，對於不當得利請求權之成立要件應負舉證責任
    ，即應證明他方係無法律上之原因而受利益，致其受有損害
    。如受利益人係因其「給付」而得利時，所謂無法律上之原
    因，即指其給付欠缺給付之目的，故主張該項不當得利請求
    權存在之當事人，自應舉證證明其欠缺給付之目的，始符舉
    證責任分配之原則（參最高法院98年度臺上字第1913號判決
    意旨）。蓋主張不當得利請求權之原告，既因自己行為致原
    由其掌控之財產發生主體變動，則本於無法律上之原因而生
    財產變動消極事實舉證困難之危險，當歸諸原告，方得謂平
    。該原告即應就不當得利請求權之成立要件負其舉證責任，
    亦即原告必須證明其與被告間有給付之關係存在，及被告因
    其給付而受利益致其受損害，並就被告之受益為無法律上之
    原因，舉證證明該給付欠缺給付之目的，始能獲得勝訴之判
    決（參最高法院98年度臺上字第1219號判決意旨）。另當事
    人就其提出之事實，應為真實及完全之陳述。且當事人對於
    其請求及抗辯所依據之原因事實，應為具體之陳述，以保護
    當事人之真正權利，此觀民事訴訟法第195條第1項之規定及
    其修正理由自明。惟當事人違反應為真實陳述義務者，並非
    因此而生舉證責任倒置或舉證責任轉換效果（參最高法院99
    年度臺上字第2019號、2071號判決意旨）。查本件原告雖主
    張被告無法律上原因而受領系爭款項等情，然此為被告所否
    認，又系爭款項係屬因原告自身之給付行為而產生財產上變
    動，揆諸上開說明，自應先由原告舉證證明其給付欠缺給付
    之目的，則原告主張被告就其所抗辯之原因事實，應負舉證
    之責云云，洵不足取。
  (三)又被告就前揭所辯，業據提出原告於98年9月4日出具之承諾
    書、98年5月18日中國信託商業銀行匯款申請書、98年11月6
    日郵政跨行匯款申請書、嘉謙公司廣告、嘉謙公司遷移啟事
    等資料為證，原告亦不否認上開資料形式上之真正，依上開
    資料，足認兩造間確有工作利潤之約定，被告亦曾分別二次
    匯款共70萬元予原告，且原告曾於98年5月間將其經營之嘉
    謙公司辦公室遷至被告所有系爭房屋，至99年1月底始遷離
    等情；另觀原告所提之嘉謙公司會計報表，僅有嘉謙公司98
    月5月至10月之財務狀況，縱該等會計報表為真，亦難窺探
    嘉謙公司於98年5月前及98年10月後之全部財務狀況，則何
    以逕認嘉謙公司之中空板事業並無任何盈餘以供分配予被告
    ？故本院審酌上情雖無從遽認被告所辯之事實為真，惟被告
    既已提出相當之陳述與說明，且有相當資料佐證，堪認被告
    就其抗辯應已盡其真實陳述義務，則縱令其舉證尚未完備，
    惟揆諸前開說明，非得因此即將舉證責任轉嫁予被告。又按
    民事訴訟如係由原告主張權利者，應先由原告負舉證之責，
    若原告先不能舉證，以證實自己主張之事實為真實，則被告
    就其抗辯事實即令不能舉證，或其所舉證據尚有疵累，亦應
    駁回原告之請求（參最高法院17年上字第917號判例、96年
    度台上字第158號判決意旨）。準此，被告前揭辯詞縱無從
    推認為真或存有疵累，亦不因此而免卻原告舉證之責，而認
    其主張即屬可採，申言之，縱被告不能證明其係基於特定法
    律關係而受領系爭款項，然充其量僅能認該特定之法律關係
    不存在，亦不得因此併予推論被告受領原告之給付，即欠缺
    其他給付之目的，而有不當得利之情事。
  (四)另本院上開另案99年度訴字第2525號民事判決內容，雖認定
    兩造間就系爭款項並不成立消費借貸契約關係等情，惟此僅
    足以認定被告並非基於消費借貸法律關係而受領系爭款項，
    尚難執此遽認被告受領系爭款項，即有欠缺其他給付之目的
    。故原告以上開另案民事判決之認定內容，即謂被告受領系
    爭款項乃欠缺給付之目的，而無法律上之原因云云，亦無可
    採。
  (五)再原告雖聲請調閱被告系爭帳戶、中國信託商業銀行帳戶之
    出入明細表、三信商業銀行之貸款明細、臺灣人壽保險資料
    等資料，用以證明被告並無資力借款予原告，及上開被告匯
    款20萬元、50萬元2筆共70萬元予原告，乃係因原告先前借
    款予被告，被告用以還款云云。惟被告向三信商業銀行所為
    之貸款於97年間並無積欠本息乙節，此有三信商業銀行100
    年10月20日三信銀消字第10003708號函在卷可稽。另觀前開
    其餘卷附之被告所有各帳戶明細等資料，亦無從佐證被告確
    無資力借貸金錢予原告之事實，蓋個人資產之管理方式不盡
    相同，端難僅以其帳戶內之餘額多寡，或是否於他人匯款後
    旋即提領等事由，即得判斷其資力之高低，及是否有可能借
    貸款項於他人。故上開資料亦無法作為原告前揭主張之有利
    證明，亦無從逕以推斷被告受領系爭款項，有何不當得利之
    行徑。
  (六)此外，原告復未就被告確無法律上原因而受有系爭款項之事
    實，另舉他證以實其說，揆諸前揭舉證責任之法則，原告自
    應受不利之認定，是其前開主張，即屬無據。
  (七)綜上所述，被告固受有系爭款項之利益，惟原告既無法舉證
    證明其給付欠缺給付之目的，自難謂被告有何該當不當得利
    要件可言，從而，原告依民法第179條不當得利規定，請求
    被告應給付原告125萬8000元，及自起訴狀繕本送達翌日起
    至清償日止，按年息百分之5計算之利息，為無理由，應予
    駁回。又原告之訴既經駁回，其假執行之聲請，即失所附麗
    ，應併予駁回。
五、末本件事證已臻明確，兩造其餘攻擊防禦方法及所提證據，
    經本院審酌後，核與判決結果不生影響，爰不一一論列，併
    此敘明。
六、據上論結，本件原告之訴為無理由，依民事訴訟法第78條，
    判決如主文。
中    華    民    國   100    年    12    月    27    日
                  民事第四庭  法  官  黃文進
以上正本係照原本作成。
如對本判決上訴，須於判決送達後20日之不變期間內，向本院
提出上訴狀。如委任律師提起上訴者，應一併繳納上訴審裁判
費。
中    華    民    國   100    年    12    月    27    日
                              書記官